臺灣高等法院刑事判決　　　　　　　　　　　　　　九十年度上易字第四七五號
　　上　訴　人
　　即　被　告　乙○○
右上訴人因違反公平交易法案件，不服臺灣臺北地方法院九十年度易緝字第八五號，
中華民國九十年八月二十一日第一審判決（起訴案號：臺灣臺北地方法院檢察署八十
八年度偵字第六三六七號）提起上訴，本院判決如左：
    主  文
原判決撤銷。
乙○○無罪。
    理  由
一、公訴意旨略以：被告乙○○係新邁國際股份有限公司（下稱新邁公司）之顧問，
    負責提供行銷策略及新邁公司營運諮詢，並為新邁公司設計「退貨獎金追回辦法
    」，明知新邁公司所實施之雙向制多層次傳銷獎金制度，其內容為「加入成為合
    格事業商，須繳交經營權登記費新台幣（下同）一千八百元（原為一千二百元）
    ，進貨累計一萬積分（折合一萬二千八百元），開始累計組織獎金之資格，推薦
    二位事業商進貨累計一萬組織積分，即可依組織發展之積分額領取三階段組織獎
    金。組織積分每累積至第一階段所需最低積分十二萬分以上，且左邊及右邊至少
    須符合四萬積分及八萬積分以上，或左邊及右邊至少八萬積分及四萬積分以上，
    或左邊及右邊至少各六萬積分以上，即可獲得第一階段二萬元的組織業績獎金，
    其餘第二、三階段累計最低積分為三十六萬分、五十一萬分，且左向及右向亦須
    分別維持所需最低積分的三分之一及三分之二或各二分之一以上，始得再獲領四
    萬元、四萬元。當完成上述三階段獎金，累計總共可領取十萬元獎金。當完成三
    階段時所有積分將歸零，此時必須再購買累積達一萬積分，才繼續重新累積「無
    限代」組織積分，並依上述辦法領取三階段業績獎金」。於新邁公司之「事業商
    申請契約書」中，則訂有事業商同意每次達五十一萬積分時，自動扣抵商品提貨
    券一萬積分的金額，並由公司以掛號寄送「加值券」之規定。事業商消費時，因
    新邁公司提供之貨品，僅有「果素營養粉」等營養食品及少數美容保養品等低成
    本產品，故僅能換得提貨券及加值券。截至八十六年七月十八日，新邁公司尚未
    辦理提貨之提貨券數量高達一萬九千四百三十六張，加值券則已出售六千九百六
    十八張，而僅六百九十四張兌現，實際銷貨量與加入者消費金額不成比例。再者
    ，新邁公司迄八十六年八月初止，營業額已高達十億四千四百九十五萬二千一百
    三十四元，組織獎金發放金額則高達六億七千二百四十萬元，占營業總額之百分
    之六四‧三五。新邁公司之事業商主要收入即組織獎金，係基於介紹他人加入，
    而非基於所推廣或銷售商品之合理市價，顯有違公平交易法第二十三條及多層次
    傳銷管理辦法之規定。詎被告乙○○仍與新邁公司之實際負責人陳懿鏗、陳哲勇
    （業經台灣台北地方法院各判處有期徒刑四月確定）、副總經理黃文陵（亦經同
    法院判處有期徒刑三月確定）、該公司雪鷹體系直銷商之總會長李萬得、副總會
    長周中生、總顧問向光華、雙向門直銷體系領導人王天南及安禾直銷體系領導人
    劉中鎧（以上四人則經同法院判決無罪確定）等人基於共同之犯意聯絡，擔任新
    邁公司顧問之關鍵角色，參與該公司前開多層次之傳銷活動，因認被告涉有違反
    行為時之公平交易法第二十三條第一項之規定，應論以同法第三十五條第二項之
    罪嫌云云。
二、按犯罪事實應依證據認定之，無證據不得推定其犯罪事實；又不能證明被告犯罪
    者，應諭知無罪之判決，刑事訴訟法第一百五十四條、第三百零一條第一項分別
    定有明文。又事實之認定，應憑證據，如未能發現相當證據，或證據不足以證明
    ，自不能以推測或擬制之方法，為裁判基礎；且認定被告犯罪事實所憑證據，雖
    不以直接證據為限，即間接證據亦包括在內，然而不論直接證據或間接證據，其
    為訴訟上之證明，須於通常一般之人均不致有所懷疑，而得確信其為真實之程度
    者，始得據為有罪之認定，倘其證明尚未達到此一程度，而有合理之懷疑存在而
    無從使事實審法院得有罪之確信時，即應由法院為諭知被告無罪之判決，最高法
    院四十年度台上字第八六號、七十六年度台上字第四九八六號著有判例足供參照
    。次按共犯之成立，除共同實施犯罪行為者外，其就他人之行為負共犯之責者，
    以有犯意聯絡為要件，若事前並未合謀，實施犯罪行為之際，又係出於行為者獨
    立之意思，即不負共犯之責，最高法院十九年度上字第六九四號亦有判例可資參
    照。
三、訊據上訴人即被告（下稱被告）乙○○則堅決否認有何違反公平交易法之犯行，
    並辯稱：八十五年間渠到美國，經人介紹與ＧＭＩ公司陳哲仁洽談雙向制在台灣
    之推展，他們要來台設公司，由渠任顧問。商品虛擬化改為提貨單並不是渠決策
    的，渠引進制度裡並沒有包含此段，渠係提到要銷售；人為排線是根據獎金制度
    ，由直銷商執行之業務，是屬於制度外的，渠沒有接觸，不是渠能控制的；陳懿
    鏗來找渠時，發放獎金比率達百分之六十左右，這在傳銷業來說還算正常，當時
    他要渠幫他設計獎金的模擬系統，渠也希望他在公司正常營運下發放獎金；並沒
    有不准退貨的事情，他是要渠設計退貨獎金追回辦法。渠只是引進制度、計算獎
    金及設計退貨追回獎金的辦法，至於新邁公司出售產品、發提貨券等，渠都不知
    情，都沒有參與等語。
四、經查：
    (一)新邁公司所實施之「雙向制」，其參加者於加入時需繳交登記費一千八百元（
      原訂為一千二百元），成為該公司之事業商，以取得推廣、銷售其商品及介紹
      他人參加之權利，嗣進貨或消費累計一萬積分（折合一萬二千八百元），即開
      始累計組織獎金之資格；推薦二位事業商進貨累計一萬組織積分，即可依組織
      發展之積分領取三階段組織獎金，組織積分累積至第一階段所需最低積分十二
      萬元以上，且左邊及右邊至少需符合四萬積分、八萬積分以上，八萬積分、四
      萬積分以上，或左邊及右邊至少各為六萬積分以上，即可獲得第一階段二萬元
      之組織業績獎金；其餘第二、三階段累計最低積分為三十六萬分、五十一萬分
      ，且左向及右向亦需分別維持所需最低積分的三分之一、三分之二或各二分之
      一以上，始得再獲領各四萬元之獎金。當完成上述三階段時，共可領取十萬元
      獎金，惟原有積分則予歸零，須再購買一萬積分，以繼續重新累積組織無限代
      下線的組織積分，並依上述辦法領取三階段獎金，業據同案被告陳哲勇、黃文
      陵、劉中鎧、證人即新邁公司法務人員賴瑞峰及參加人潘雅蘭、林金昌等人分
      別於行政院公平交易委員會（下稱甲○○）訪談或調查局調查中證述明確（見
      他字第一六四三號卷，第五九、六四、六六頁、第八０頁背面至第八一頁、第
      九五、一二０頁），亦為被告於法院審理中坦承不諱，並有新邁公司製作之文
      宣一份附卷可稽（見易字第三０六三號卷，一０八頁），堪認係屬真實。
    (二)按多層次傳銷，謂就推廣或銷售之計劃或組織，參加人給付一定代價，以取得
      推廣、銷售商品或勞務及介紹他人參加之權利，並因而獲得佣金、獎金或其他
      經濟利益者，此原係一種推廣商品或勞務之行銷方式，惟不當變質之多層次傳
      銷，以其參加人如取得佣金、獎金或其他經濟利益，主要係基於介紹他人加入
      ，而非基於其所推廣或銷售商品或勞務之合理市價，使後參加者必因無法覓得
      足夠之人頭而遭經濟上之損失，其發起或推動之人則無風險，且獲暴利，可能
      破壞市場機能，甚或造成社會問題，故公平交易法第二十三條第一項對此類多
      層次傳銷明文加以禁止（立法理由參照）。是依此觀點，採上開「雙向制」之
      多層次傳銷公司，若參加人須以實際推廣、銷售商品或勞務，取得合理市價之
      利潤，並透過推薦他人加入（左、右二線），增加傳銷交易網絡，公司再憑以
      核發佣金或獎金，則後參加者因均已獲取合理市價之商品或勞務，並無任何經
      濟上之損失，即非上揭法律所禁止之行為。故在違法判斷時，自難以「雙向制
      」之採用，作為認定犯罪成立之標準，而應審酌該公司在實際運作上，有無商
      品虛化（即表面上或實質上有商品，但商品不重要，甚至沒有存貨，公司只發
      給提貨券，所以參加人加入時買賣商品並不是目的，只是為買一個積分額，透
      過積分額之達成，而坐領獎金）、人為排線（即參加人毋須填寫上線推薦人，
      將申請書交由體系領導人統一排列，以最有效率之模式運作，獲取最高額的獎
      金，故上線與下線常互不相識，非真正輔導下線推廣、銷售商品。而對參加人
      而言，亦僅須等待下線排列達一定程度，就可分紅領獎金）、獎金發爆（即獎
      金發放占整個營業額的比例，遠超過正常指數百分之四十，甚至發爆）、不准
      退貨等不正當多層次傳銷之徵象，以綜合判斷之（參見他字第一六四三號卷，
      第五四頁；易字第三０六三號卷，第五二至五七頁「雙向制不違法」）。
    (三)新邁公司推動多層次傳銷之業務，實際上發生商品虛化（至八十六年四月二十
      日止，已發放提貨券三萬零八十七張，使用提貨券比例偏高，且兌換提貨比例
      不到一成等）、人為排線（各體系、事業商為最有效率、不浪費積分的獲得獎
      金，有自行排線之情形）、獎金占營業額比例過高（迄八十六年八月初，營業
      額為十億四千四百九十五萬二千一百三十四元，組織獎金發放額即高達六億七
      千二百四十餘萬元，占營業總額之百分之六十四點三五）等徵象。據之，甲○
      ○亦認定新邁公司所實施之多層次傳銷，其參加人所取得之獎金，主要自係基
      於介紹他人加入，而非基於其所推廣或銷售商品之合理市價，有公交會處分書
      、行政院決定書影本各一份在卷可稽。然訊之被告乙○○於偵、審中則始終供
      稱渠擔任新邁公司之顧問工作，並未實際參與該公司之經營等語，核與證人蔡
      文瑜於原審中證稱：「八十五年十月我到美國報到，受聘到台灣推展業務．．
      ．。被告為公司總顧問，工作內容包括ＧＭＩ的制度，其餘沒有直接進行．．
      ．。．．．宇宙公司和新邁公司業務交接程序是我到職之後。．．．新邁公司
      成立之前，宇宙公司由何人推廣業務也是聽GEORGE陳（指陳哲仁）的指示。．
      ．．新邁公司正式成立前，是陳懿鏗負責推動業務。．．．宇宙公司時期被告
      擔任總顧問，被動接受公司諮詢（見易緝字第八五號卷，第八六、八七、八九
      頁）」等語相符，應堪採信。故被告既僅提供諮詢，而無任何公司經營上之決
      定或表決權，自難令負「商品虛化」之決策責任。另「雙向制」之多層次傳銷
      方式，目的亦在推廣或銷售產品或勞務及建構傳銷網絡，若公司及各體系、事
      業商能協同尋求有效控制商品虛化、人為排線及獎金發爆等制度，該傳銷事業
      仍可永續經營，亦無違法之問題。是被告單純引進「雙向制」傳銷制度，顯不
      得據之論以行為時之公平交易法第三十五條之共犯罪責。至被告嗣雖並曾替新
      邁公司設計退貨追回獎金的辦法，惟此係商品虛化、人為排線及獎金發放比例
      過高已導致公司財務惡化之弭救措施，尚不得依此作為被告不利之認定。
五、綜上所述，公訴人雖指被告乙○○涉有共同違反行為時之公平交易法第二十三條
    第一項之規定，應論以同法第三十五條第二項之罪嫌，然因存卷之相關事證尚不
    足使本院得被告有罪之確信，自難遽以上開罪名相繩，此外，復查無其他積極證
    據足資證明被告犯罪，原審疏未詳查，而予以論罪科刑，於法即有未合，被告上
    訴意旨執此指摘原判決不當，為有理由，應由本院予以撤銷改判，另諭知被告無
    罪之判決，以免冤抑。
六、至原審判決所指被告乙○○於新邁公司正式成立營運前，在宇宙公司擔任執行總
    顧問，負責該公司多層次傳銷之行銷、企劃業務，而涉犯違反公平交易法之犯行
    ，因其未據公訴人提起公訴，雖原審判決以前開部分與其所犯已起訴而原審認定
    有罪之犯行間，係同一犯罪事實之一部，而併予審究，惟本件被告乙○○被訴之
    前開犯行，既經本院以不能證明被告犯罪而改諭知無罪之判決，已如前述，即無
    從與上揭未經起訴之部分成立事實上一罪之關係，自非為本案起訴效力所及，本
    院亦無法併為審理，附此敘明。
據上論斷，應依刑事訴訟法第三百六十九條第一項前段、第三百六十四條、第三百零
一條第一項前段，判決如主文。
本案經檢察官鄭龍照到庭執行職務。
中    華    民    國    九十一    年       四       月        三        日
                              臺灣高等法院刑事第十庭
                                  審判長法  官  溫  耀  源
                                        法  官  林  銓  正
                                        法  官  黃  金  富
右正本證明與原本無異。
不得上訴。
                                        書記官  江  采  廷
中    華    民    國    九十一    年       四       月        三        日
